【裁判字號】    99,聲判,39
【裁判日期】    990614
【裁判案由】    聲請交付審判
【裁判全文】
臺灣高雄地方法院刑事裁定              99年度聲判字第39號
聲  請  人  乙○○
代  理  人  吳文豊律師
被      告  甲○○
上列聲請人因告訴被告偽造文書等案件，不服臺灣高等法院高雄
分院檢察署檢察長駁回再議之處分（99年度上聲議字第452 號）
，聲請交付審判，本院裁定如下：
    主  文
聲請駁回。
    理  由
一、聲請人聲請意旨如刑事交付審判聲請狀（如附件）所載。
二、按聲請人不服上級法院檢察署檢察長認再議為無理由而駁回
    之處分者，得於接受處分書後10日內委任律師提出理由狀，
    向該管第一審法院聲請交付審判。法院認為交付審判之聲請
    不合法或無理由者，應駁回之，刑事訴訟法第258 條之1、
    第258 之3 第2 項前段分別定有明文。查聲請人以被告涉犯
    偽造文書等罪嫌，向臺灣高雄地方法院檢察署檢察官提出告
    訴，經該署檢察官以99年度偵字第2350號為不起訴處分後，
    聲請人不服而聲請再議，亦經臺灣高等法院高雄分院檢察署
    檢察長認再議為無理由，而於民國99年3 月31日以99年度上
    聲議字第452 號處分書駁回再議，並於99年4 月2 日送達聲
    請人收受，聲請人於同年4 月9 日，委任律師具狀向本院聲
    請交付審判，此經本院調取臺灣高等法院高雄分院檢察署99
    度上聲議字第45 2號卷宗核對無誤，並有刑事交付審判聲請
    狀上本院收文章所示日期可憑，是聲請人聲請交付審判合於
    法定程序要件，合先敘明。
三、又刑事訴訟法第258條之1規定聲請人得向法院聲請交付審判
    ，係對於「檢察官不起訴或緩起訴裁量權」制衡之一種外部
    監督機制，法院僅就檢察官所為不起訴或緩起訴之處分是否
    正確加以審查，以防止檢察機關濫權；依此立法精神，同法
    第258條第3項規定法院審查聲請交付審判案件時「得為必要
    之調查」，其調查證據之範圍，自應以偵查中曾顯現之證據
    為限，不可就聲請人新提出之證據再為調查，亦不可蒐集偵
    查卷以外之證據。除認為不起訴處分書所載理由違背經驗法
    則、論理法則或其他證據法則，否則不宜率予裁定交付審判
    。且法院裁定交付審判，即如同檢察官提起公訴使案件進入
    審判程序，是法院裁定交付審判之前提，必須偵查卷內所存
    證據已符合刑事訴訟法第251條第1項所定「足認被告有犯罪
    嫌疑」之檢察官應提起公訴之情形，亦即該案件已經跨越起
    訴門檻；否則，縱或法院對於檢察官所認定之基礎事實有不
    同判斷，但如該案件仍須另行蒐證偵查始能判斷應否交付審
    判者，因交付審判審查制度並無如同再議救濟制度得為發回
    原檢察官續行偵查之設計，法院仍應依同法第258條之3第2
    項前段規定，以聲請無理由裁定駁回，合先敘明。又法院於
    審查交付審判之聲請有無理由時，除認為告訴人所指摘不利
    被告之事證未經檢察機關詳為調查或斟酌，或不起訴處分書
    所載理由違背經驗法則、論理法則或其他證據法則者外，不
    宜率予交付審判（法院辦理刑事訴訟案件應行注意事項第11
    8 項參照）。至上開所謂告訴人所指摘不利被告之事證未經
    檢察機關詳為調查，係指告訴人所提出請求調查之證據，檢
    察官未予調查，且若經調查，即足以動搖原偵查檢察官事實
    之認定及處分之決定，倘調查結果，尚不足以動搖原事實之
    認定及處分之決定者，仍不能率予交付審判。
四、經查：
  (一)聲請人原告訴意旨略以：被告甲○○意圖為自己不法所有，
    基於詐欺及行使偽造文書之犯意，明知告訴人乙○○於民國
    80年間並未向其借貸新臺幣（下同）140 萬元，竟於不詳時
    間偽造同面額之借據1 紙（下稱上開借據），並於90年5 月
    8 日持上開借據，向本院聲請支付命令獲准，嗣於98年5 月
    11日再持向本院聲請強制執行，致本院陷於錯誤而誤准為強
    制執行之裁定，欲藉此民事訴訟方式獲取不法所有。因認被
    告涉有刑法第339 條第1 項之詐欺取財罪嫌，及第216 條、
    第210 條之行使偽造私文書罪嫌。
  (二)臺灣高雄地方法院檢察署檢察官偵查終結後，以告訴人於偵
    查中自承並無證據證明被告偽造伊之簽名等語，是上開借據
    究否為被告所偽造，已非無疑；又觀諸被告於偵查中當庭書
    寫之「乙○○」簽名，其筆畫順序均具一致性，未見做作字
    跡之情形，另經以肉眼與卷附借據上之「乙○○」簽名相互
    勾稽比對，其字體結構、筆韻等均迥然不同，堪認該簽名應
    非被告所為；參以上開借據經本署檢察官送請法務部調查局
    鑑定後，其鑑定結果略以：上開借據上所捺指紋，除被告右
    食指指紋因捺印欠清晰，而無法比對外，餘均與被告指紋不
    同等節，有法務部調查局98年12月15日調科貳字第09800615
    390 號鑑定書1 紙附卷可參，益徵被告無何偽造行為，足認
    被告前揭所辯，尚非無稽，而堪採信。是本件被告既無偽造
    借據之行為，且告訴人亦未就被告明知上開借據係偽造乙節
    舉證以實，則被告縱持之向高雄地院聲請強制執行，亦難逕
    認其主觀上有何不法意圖，自與刑法詐欺罪之構成要件有間
    ，而不得遽入被告於罪。此外，復查無其他積極證據足認被
    告有何前揭犯行，揆諸首揭法條及判例意旨，應認其罪嫌均
    尚屬不足，而予不起訴處分，此有臺灣高雄地方法院檢察署
    99年 度偵字第2350號不起訴處分書在卷可稽。
  (三)聲請人不服，聲請再議意旨略以：該借據上之簽名非告訴人
    所簽，且被告自認乃輾轉自告訴人之母陳春香處取得，則被
    告心中自當知該借據上簽名非告訴人親自當面簽署，可能為
    告訴人母親或第三人所偽造，仍持之行使，難脫免其行使偽
    造文書之未必故意行為。本件被告未親眼目睹告訴人為連帶
    保證人之簽名，竟擅然聲請發支付命令，其基於詐欺意圖之
    未必故意昭然若揭，已成立詐欺罪嫌等語。惟經臺灣高等法
    院高雄分院檢察署以99年度上聲議字第452 號處分駁回聲請
    人再議聲請，理由略謂：「(一)被告甲○○否認涉有上揭犯行
    ，辯稱：上開借據係輾轉自乙○○之母陳春香取得，伊並未
    偽造等語。(二)聲請人於原署偵查中自承並無證據證明被告偽
    造伊之簽名等語，是上開借據究否為被告所偽造，已非無疑
    ；(三)況被告於原署偵查中當庭書寫之「乙○○」簽名，其筆
    畫順序均具一致性，未見做作字跡之情形，另經以肉眼與卷
    附借據上之「乙○○」簽名相互勾稽比對，其字體結構、筆
    韻等均迥然不同，堪認該簽名應非被告所為。(四)上開借據經
    原署檢察官送請法務部調查局鑑定後，其鑑定結果略以：上
    開借據上所捺指紋，除被告右食指指紋因捺印欠清晰，而無
    法比對外，餘均與被告指紋不同等節，有法務部調查局98年
    12月15日調科貳字第098006 15390號鑑定書1 紙附卷可參。
    (五)聲請人於原署及本署偵查時亦承認本票上之字跡與其母陳
    春香相同。」因認再議顯無理由，而將聲請再議駁回，此有
    臺灣高等法院高雄分院檢察署99年度上聲議字第452 號處分
    書乙份在卷可考。
  (四)前開不起訴處分及駁回再議理由暨事證，業經本院調閱前開
    卷證核閱屬實，本件聲請人雖以前開理由聲請交付審判，惟
    查：
  1.本件聲請人執以認被告涉犯詐欺及偽造文書罪嫌之借據乙紙
    ，依被告於偵訊中所述，係因聲請人之母陳春香於80年間向
    其借款，後未能如期還款，乃交由證人即被告之子吳苗友代
    為處理該筆債權，而證人吳苗友持上開借據給陳春香簽，陳
    春香說聲請人即其子在念醫學院，可幫她處理債務，要拿上
    開借據給聲請人簽，後來聲請人簽好了，陳春香就交還上開
    借據及本票，因而取得上開借據及本票各乙紙（見98年度他
    字第4544號卷第16頁）。而該本票上陳春香之簽名，為陳春
    香所親簽乙節，業經證人陳春香及聲請人於偵查中確認無訛
    （見98年度他字第4544號卷第37頁），被告與陳春香之間確
    有如本票面額140 萬元之債務存在乙情，自堪認定。復觀之
    上開借據所載金額與本票金額相同，均為140 萬元，被告所
    述因借貸關係經由證人吳苗友向陳春香取得上開借據及本票
    乙節，亦堪認定。
  2.又依證人吳苗友於偵查中就上開借據如何製作及取得過程證
    稱：陳春香於80年間向伊父親借款，後伊父親請伊處理該債
    務，84年間伊找到陳春香後，即擬好借據，除債務人「陳春
    香」之簽名及債權人「甲○○」之簽名係由伊所為外，其餘
    陳春香之身分證字號、地址及連帶保證人「乙○○」之簽名
    、乙○○之身分證字號及地址都是由陳春香攜回完成後拿回
    來交付與伊等語（參他字卷第27頁、第28頁），核與借據上
    字跡確有二種之情相符，證人吳苗友所述，並非無據。且陳
    春香因積欠被告債務未能如期償還，經證人吳苗友尋獲，為
    對所積欠債務有所交代並取信於證人吳苗友，因而同意簽立
    借據及本票，並請當時就讀醫學院，未來經濟能力可期之子
    即聲請人擔任連帶保證人，實與一般社會常情相符，證人吳
    苗友上開所證，足堪採信。是縱被告未親眼見聲請人於借據
    上簽名表示願為連帶保證人，然基於聲請人與其母之至親關
    係，依照一般社會常情，被告對此借據上「乙○○」簽名之
    真偽當無所懷疑，自難認被告執前揭借據以聲請強制執行有
    何涉犯行使偽造文書及詐欺犯行可言。聲請人僅因被告未親
    眼見聲請人簽名其上，即空言指謫被告明知該借據為偽造而
    行使之，純屬聲請人個人臆測之詞，又未能提出任何證據資
    料予以佐證，自不能僅憑聲請人之指述作為不利於被告之認
    定。
  3.至聲請人聲請再議意旨以：檢察官非鑑定專家，何能單憑肉
    眼觀察判斷借據上「乙○○」之簽名是否為被告所偽造，另
    若上開借據上連帶保證人之簽名果為聲請人所為，則何以借
    據上未有聲請人之指紋，僅有被告右食指指紋，且為何本票
    與借據上聲請人之母陳春香之簽名及地址乃不同字跡等語，
    惟按法院核對筆跡，本為調查證據方法之一種，除特種書據
    ，如古書、畫或書家摹倣各種字體者之筆跡，須選任專門知
    識技能之鑑定人為精密之鑑定外，若通常書據，一經核對筆
    跡，即能辨別真偽異同者，法院本於核對之結果，依其心證
    而為判斷，雖不選任鑑定人實施鑑定程序，亦不得指為違法
    ，有最高法院17年上字第346 號判例意旨可參。是檢察官於
    偵查中經核對被告當庭書寫之「乙○○」簽名字跡與借據上
    「乙○○」簽名，並已說明以一般人肉眼觀察字體結構、筆
    韻即可明顯分辨借據上之「乙○○」簽名非被告所為之得心
    證理由，難認有何違反論理法則或經驗法則之情事。再聲請
    人既否認有於借據上連帶保證人一欄簽名，則借據上無其指
    紋自屬當然。又上開借據於偵查中經送請法務部調查局鑑定
    後，其鑑定結果略以：上開借據上所捺指紋，除被告右食指
    指紋因捺印欠清晰，而無法比對外，餘均與被告指紋不同等
    節，有法務部調查局98年12月15日調科貳字第0980061539 0
    號鑑定書1 紙附卷可參，聲請人聲請再議意旨謂借據上有被
    告之右食指指紋云云，容有誤會。另如前所述，借據及本票
    之內容部分係被告之子吳苗友所預先擬定，再交由聲請人之
    母陳春香填載其餘部分，全部內容既非一人所為，其上字跡
    不同，自為當然，聲請人執此爭執，亦屬無據。
五、綜上所述，原不起訴處分書及聲請再議處分書既已調查偵查
    卷內所存證據，並敘明所憑證據及判斷理由，認既無積極證
    據證明被告涉有聲請人所指訴之偽造文書及詐欺取財之行為
    ，不足認定被告涉有本件犯行；且原處分所載證據取捨及事
    實認定，形式上尚無違背經驗法則或論理法則之情事，揆諸
    首揭說明，本院實無從逕為准許交付審判之裁定。是原檢察
    官及臺灣高等法院檢察署檢察長以被告犯罪嫌疑不足，分別
    予以不起訴處分及駁回再議之聲請，於法並無不當。本件聲
    請交付審判意旨仍執陳詞指摘檢察官偵查未備及推理不合經
    驗或論理法則，尚無理由，本院因認並無得據以交付審判之
    事由存在，其聲請應予駁回。
六、據上論斷，依刑事訴訟法第258 條之3 第2 項前段，裁定如
    主文。
中    華    民    國    99    年    6     月    14    日
                  刑事第十四庭  審判長法  官  陳銘珠
                                      法  官  李俊霖
                                      法  官  林揚奇
不得抗告。
以上正本係照原本作成。
中    華    民    國    99    年    6     月    14    日
                                      書記官  何明昌

司法院資訊處製作；財團法人民間司法改革基金會備份。
